【裁判字號】    91,易,1913
【裁判日期】    920611
【裁判案由】    侵占等
【裁判全文】
臺灣桃園地方法院刑事判決                        九十一年度易字第一九一三號
    公  訴  人  臺灣桃園地方法院檢察署檢察官
    被      告  丙○○原名陳.
    選任辯護人  呂丹琪律師
右列被告因侵占等案件，經檢察官提起公訴（九十一年度偵字第二０三五號），本院
判決如左：
    主  文
丙○○無罪。
    理  由
一、公訴意旨略以：被告丙○○（原名陳重光，以下均稱丙○○）係台北市○○○路
    ○段二十六號五樓之一「大地國際旅行社股份有限公司」（已停業，下簡稱大地
    公司）之副總經理，負責大地公司國外團體旅遊之相關業務，為從事業務之人。
    其竟意圖為自己不法之所有，並分別基於侵占、詐欺等犯意，先於民國九十年六
    月二十六日，將其業務上收取自國泰人壽保險股份有限公司台北士林通訊處（下
    簡稱國泰人壽），為該通訊處員工參加大地公司開辦之「大陸桂林旅行團」團費
    新台幣六十四萬三千八百元悉數侵占入己。又於當日晚間六時許，在大地公司內
    ，向大地公司會計乙○○詐稱：可代乙○○轉交應繳之「日本琉球旅行團」團費
    予日本旅行社營業辦事處云云，使乙○○陷於錯誤，而將該筆團費日幣二百二十
    八萬零五十元交予丙○○，丙○○因此詐得上開款項。因認被告所為，係犯刑法
    第三百三十六條第二項之業務侵占罪嫌，及同法第三百三十九條第一項之詐欺取
    財罪嫌。
二、訊據被告丙○○固不否認在大地公司擔任副總經理，嗣於右揭時間、地點，在向
    國泰人壽員工收取團費新台幣六十四萬三千八百元後，實際上並未繳還大地公司
    ，反又向大地公司會計乙○○領取日幣二百二十八萬零五十元，均用以抵償大地
    公司實際負責人丁○此前向其借款之債務計日幣五百萬元等事實，惟否認有何侵
    占、詐欺取財等犯行。辯稱：伊於九十年四月十日、四月十七日，先後二次借款
    大地公司新台幣各五十萬元、四十萬元，合共九十萬元，均由大地公司董事長黃
    麟茹、總經理丁○收訖，嗣於同年四月二十七日，伊又借款大地公司日幣五百萬
    元（部分以上開九十萬元借款抵充），而丁○答允伊，有錢就會先還，國泰人壽
    繳交的團費可以優先還給伊，所以伊收到國泰人壽繳交的團費，交給會計乙○○
    入帳後，就和乙○○結算，將這筆錢用來抵償公司欠伊的款項，乙○○再另外給
    伊日幣二百二十八萬零五十元，結算下來，大地公司還欠伊新台幣十一萬零四百
    三十三元，所以伊拿這些錢，是用來抵償大地公司欠伊的借款，伊確實告訴乙○
    ○這兩筆錢是丁○用來還伊的錢，並沒有說用來繳日本的團費，沒有侵占、詐欺
    大地公司的意思等語。
三、按犯罪事實應依證據認定之，無證據不得推定其犯罪事實，刑事訴訟法第一百五
    十四條訂有明文。又刑法上不論侵占、詐欺，均以行為人主觀上有為自己所有之
    不法意圖，始足當之；故如行為人有正當理由，誤認自己對他人之物有合法權源
    ，而取得該物時，即因其主觀上欠缺不法意圖，而不構成侵占、詐欺等財產犯罪
    ，此有最高法院二十二年上字第二０三號、二十三年上字第一八九二號判例可資
    參照。經查，公訴意旨認被告丙○○涉有右揭侵占、詐欺取財等罪嫌，無非係以
    告訴人丁○、證人乙○○之指述，被告在法務部調查局之測謊結果，以及丁○向
    被告借款之清償期為九十年六月二十七日，被告在此之前，私自以團費抵償該筆
    借款，即屬為自己不法所有之意圖等件，為其論據。惟查：
（一）被告確實未經丁○同意，私自將本件二筆款項，收歸己用：
    １被告於右揭時間、地點，以大地公司職員身分，向大地公司客戶即國泰人壽員
      工收取「大陸桂林旅行團」團費計新台幣六十四萬三千八百元後，僅在當日晚
      間將收款經過告知大地公司會計乙○○，由乙○○簽發收款單，其上備註欄註
      記被告別名「陳功」，表示該筆款項已經收取入帳，然實際上乙○○並未收取
      該筆款項，仍由被告保管；被告且於當日晚間，向乙○○另行支取日幣二百二
      十八萬零五十元等事實，迭經告訴人丁○於警訊、偵審中指述在卷，並為被告
      所不否認，且經證人國泰人壽員工高孝順、大地公司會計乙○○分別於偵審中
      證述屬實（台灣桃園地方法院檢察署九十一年度偵字第二０三五號卷第十四頁
      、第二一頁）。此外，復有大地公司內部之被告人事資料表、收款單各一份附
      卷可稽（台灣士林地方法院九十年度偵字第八頁、第九頁）。
    ２告訴人丁○固確實積欠被告日幣五百萬元債務，此如後述；惟其堅決否認曾事
      先同意將上開二筆款項交給被告抵帳，指稱：我六月二十六日當天晚上，是有
      和丙○○一起吃飯，但沒有提到這兩筆錢的事情，我有在二十六日的前幾天告
      訴他我欠他的錢要暫緩等語。證人乙○○亦到庭證稱：有將一筆日本琉球旅行
      團費交給被告，在公司給的，錢是給日本當地的團費，被告當天要和丁○一起
      吃飯，他說這筆錢他拿去付團費，我隔天才跟丁○講，被告有拿一張單子證明
      （國泰人壽）這筆錢有收到，我在單子上面註明錢在他那裡，當天太晚我沒有
      收錢，只在單子上註明錢在被告那裡，被告拿錢時，我不知道丁○有沒有同意
      先把錢還給被告等語（以上均見本院九十二年一月十日筆錄）。再者，案發當
      時，大地公司財務面臨相當困難，已有倒閉危機，此為被告陳明在卷，並為丁
      ○所不否認，且有九十年六月三十日自由時報剪報、乙○○手寫之對帳單各一
      份附卷可稽（台灣士林地方法院檢察署九十年度偵字第一一七六九號卷第二八
      頁、台灣桃園地方法院檢察署九十一年度偵字第二０三五號卷第二六頁），告
      訴人丁○在偵查中且補稱：錢不拿走，支票還可過關，事業就可繼續等語（台
      灣桃園地方法院檢察署九十一年度偵字第二０三五號卷第三七頁）。經核丁○
      、乙○○二人所述，前後情節大致相符。乙○○所述因當日太晚，乃未向被告
      收取國泰人壽員工繳交之團費部分，且與卷附收款單上覆核欄處有乙○○簽名
      ，備註欄上另加註被告別名「陳功」之記載一致。況且，大地公司當時面臨財
      務困難，對丁○而言，維持大地公司營運當較還款被告更為重要，是衡情，丁
      ○應無甘冒大地公司倒閉之虞，而先還款被告之理。佐以被告在偵查中陳稱：
      這是我借給公司的周轉金，公司欠了一千多萬（元），快倒了，所以我拿這些
      錢來抵公司欠我的債等語（九十一年度偵字第二０三五號卷第十一頁），益見
      被告係因知悉大地公司面臨倒閉窘境，深恐其債權無法受償，乃出此下策。綜
      上，丁○及乙○○所述，均可採信。被告未經丁○同意，私自取用上開二筆款
      項之事實，已可認定。
    ３被告雖辯稱：事先丁○有同意先把錢還我，我也有告訴她這是丁○還給我的錢
      ，我先將國泰人壽繳交的團費交給乙○○入帳，然後乙○○再和我結算，所以
      她再給我日幣二百二十八萬零五十元，還欠我一些云云，然為丁○、乙○○所
      否認，且由被告領取之二筆款項計算：一筆日幣二百二十八萬元，折合新台幣
      約為六十餘萬元，另一筆新台幣六十四萬三千八百元；二者相加至多不過一百
      二十餘萬元，相較丁○積欠被告之日幣五百萬元結果，粗估亦有差額約新台幣
      十餘萬元左右（見被告九十二年四月八日答辯狀），設若被告所辯屬實，則乙
      ○○何以不與被告結清，卻僅在取款單上註記被告別名，表示該款實際上並未
      收取？又丁○何以不與被告結算，反迅即於被告取款後六天之九十年七月二日
      ，具狀向台灣士林地方法院檢察署告訴被告侵占（見丁○九十年七月二日告訴
      狀）？凡此均與常情不合。佐以被告與乙○○經法務部調查局以控制問題法、
      測謊問題法測謊結果，亦認定被告在陳述「丁○有同意將系爭款項給伊抵償」
      時，呈情緒波動反應，研判有說謊；而乙○○在陳述「伊不知道丁○有無同意
      將系爭款項給丙○○抵償」之事項時，並無情緒波動反應，應未說謊，有該局
      出具之測謊報告書可參（九十一年度偵字第二０三五號卷第三四頁）。綜上所
      述，應可認被告所辯，為卸責之詞，並不足取。
    ４辯護人雖亦辯稱：乙○○在警訊中指稱「丙○○叫我將日本琉球旅行團團費給
      他，由他支付給日本旅行團台灣辦事處‧‧‧」，然被告於翌日上午即已帶團
      出國，顯無可能留台支付團費；乙○○繼而在偵查中改稱「丙○○要帶出去支
      付日本當地導遊‧‧‧」，則與證人郭正雄證稱：「與大地的契約是在台灣收
      團費的」等語，及「沖繩旅遊合約書」內載明「費用結算：台灣結清」等語不
      符。且按大地公司規定，如團費係由領隊攜帶至旅遊外地支付，均應由領隊簽
      具「領隊交接注意事項」，並註明團費由領隊簽收，則乙○○驟然交予被告日
      幣二百二十八萬五千元鉅款，卻未要求被告簽收，於情亦有不合，足見乙○○
      所述不足採信等語，並傳喚證人甲○○證明大地公司內部領隊領款之流程。惟
      查，姑不論被告支用二百二十八萬五千元日幣，所為何事，然乙○○確實已任
      令被告取款，並無資料留存一節，則無疑義，此可見大地公司內部之出納、會
      計事務甚為鬆散，並未嚴格遵守相關規定，更佐以被告為大地公司內部之高階
      人員，不僅與負責人丁○熟稔，彼此間且有大筆之金額借貸，則乙○○明知上
      情，而遽憑被告片面之詞交託款項，心思於翌日告知丁○補帳即可，衡諸常情
      似無不合。至證人甲○○雖亦到庭證稱：「領隊不會向會計拿團費，是ＯＰ（
      旅行社內部負責與旅遊當地旅行社聯絡之人員）向會計拿，領隊帶團出去前，
      跟ＯＰ交接時，再簽領隊交接注意事項，有時候在機場時，則和公司的送機人
      員交接」等語，然其亦明確陳稱：「實際上未必會這樣做，這是大家同事間信
      任的問題」等語（本院九十二年一月日筆錄），由此，不僅難以被告未簽具「
      領隊交接注意事項」一節，反證乙○○所述不實，更可見大地公司內部之會計
      、出納管理確未落實，以致乙○○可以僅憑被告一面之詞，即行交付款項。是
      故，乙○○在被告取款當時，未詳究領款用途，迨事後發生爭執，始憑記憶對
      此細節胡亂拼湊，非不可能，此觀之乙○○在本院審理時又稱：「丙○○有說
      錢是丁○要還他的，但是這是他們二人私下的協議‧‧‧」，前後顛倒尤明。
      從而，以乙○○對被告應於何地支付款項之事項，前後陳述矛盾一節，尚不足
      全盤認定乙○○所述不實。辯護人此部分所辯，仍難採取。
    ５綜上，被告確實未經丁○同意，而私自向乙○○支用本件二筆款項之事實，已
      足認定。
（二）被告主觀上尚無不法所有之意圖：
    １次查，丁○與大地公司董事長黃麟茹以大地公司需款孔急為由，先後於九十年
      四月十日、四月十七日，聯名向被告借款各五十萬元、四十萬元，合共九十萬
      元，作為大地公司營運之用；嗣於同年四月二十七日，丁○與黃麟茹復開具到
      期日為九十年六月二十七日之本票一張，持向被告借款日幣五百萬元（部分以
      上開九十萬元借款抵充）。上開事實，迭據被告陳明在卷，復為告訴人丁○所
      不否認，並經證人黃麟茹、乙○○分別指陳屬實，且有被告提出之借據及本票
      三份、乙○○手寫之對帳單一份、台灣台北地方法院九十一年票字第三二一０
      七號裁定書一份附卷可稽。
    ２本件丁○積欠被告之債務，依本票上記載之付款日，雖為九十年六月二十七日
      ，較被告於九十年六月二十六日向陳永家領取上開二筆款項，略後一日，然被
      告當時已知悉大地公司財務艱困，復於翌日即需出國，丁○且於先前向被告要
      求延展還款時間，此均如前述，則被告主觀上認定丁○無法還款，甚而在其返
      國後，丁○已有人去樓空之虞，乃決定搶佔先機，向乙○○取款以抵償其債權
      ，縱然手段可議，然究難據此認定被告主觀上取用該兩筆款項，係基於為自己
      不法所有之意圖。從而，公訴人指稱：被告在清償日前一天，以團費抵償借款
      ，即屬不法意圖一節，則難採取。
    ３告訴人丁○雖指稱：錢是我欠丙○○的，不是大地公司欠他的，丙○○不能將
      二件事混為一談等語，惟查，大地公司實際出資者為丁○與丁○之友黃麟茹，
      此外別無外人參與，此經丁○於本院陳明在卷。而此種個人為主之私有公司，
      往往公私界線並無明顯份際，此為眾所周知之事實，且由乙○○手寫之債務明
      細（偵卷第四十頁），將丁○積欠被告之借款，與不詳之桂林團費、觀光局保
      證金等債務並列，亦可見大地公司之財產與丁○個人資產間，並無明顯界線。
      是則，被告任職大地公司，對丁○與大地公司間之關係，知之甚詳，且當初丁
      ○借款時，即已言明該款係做為大地公司營運之用，此為被告與丁○所不否認
      ，是被告主觀上認為該筆債務雖係由丁○具名，然亦應以大地公司之財產清償
      云云，縱令於法不合，然究不能執此一端，即認定被告主觀上有為自己不法所
      有之意圖。至於丁○指稱：因被告此舉，使團員滯留國外，大地公司因此倒閉
      等語，縱使屬實，亦僅屬民法上損害賠償之問題，併予指明。
（三）綜上，被告主觀上既無侵占、詐欺之不法意圖，其所為即與侵占罪、詐欺罪之
      構成要件有間。此外，復查無其他積極證據，足資認定被告有何公訴意旨所指
      之侵占、詐欺事實，被告犯罪嫌疑即有不足。依上說明，自應為無罪之諭知。
四、被告向國泰人壽員工收取桂林旅行團團費前，即有意將之挪為清償自己債權之用
    ，此後果然在收取該筆團費後，於形式上交予乙○○入帳，實則挪為他用，此如
    前述。其此部分所為，是否使國泰人壽員工錯誤繳交團費，或違背其收款職務之
    誠信，而涉有背信或詐欺罪嫌？此部分因未經公訴人起訴，而本件又應諭知無罪
    ，此如前述，非本院所得審理，應由檢察官另行偵查，併予敘明。
據上論斷，應依刑事訴訟法第三百零一條第一項，判決如主文。
本案經檢察官廖先志到庭執行職務。
中        華        民        國    九十二    年    六    月    十一    日
                                  臺灣桃園地方法院刑事第五庭
                                      法  官    陳彥宏
右正本證明與原本無異
如不服本判決書應於送達後十日內向本院提出上訴狀
                                      書記官    黃泰能
中       華       民         國    九十二    年    六   月    十九    日


司法院資訊處製作；財團法人民間司法改革基金會備份。
